【裁判字號】    99,簡上,35
【裁判日期】    991214
【裁判案由】    給付租金
【裁判全文】
臺灣宜蘭地方法院民事判決              99年度簡上字第35號
上  訴  人  陳耀乾
訴訟代理人  陳建中律師
            翁松谷律師
被上訴人    陳桂慧
上列當事人間請求給付租金事件，上訴人對於中華民國99年5月1
3日本院羅東簡易庭98年度羅簡字第229號第一審判決，提起上訴
，本院於99年11月23日言詞辯論終結，判決如下：
    主  文
上訴駁回。
第二審訴訟費用新台幣壹仟伍佰元由上訴人負擔。
    事實及理由
一、本件上訴人於原審原係主張依據租賃契約之法律關係請求被
    上訴人給付租金，嗣於上訴時追加依據不當得利之法律關係
    請求被上訴人給付相當於租金之不當得利，並請求擇一為有
    利之判決，核屬民事訴訟法第255條第1項第2 款規定請求之
    基礎事實同一之情形，依據同法第446條第1項但書之規定，
    應予准許。
二、上訴人起訴主張：
(一)坐落宜蘭縣三星鄉○○○○段315 地號土地（重劃前為同鄉
    ○○○段紅柴林小段532-106 地號、同鄉○○○段二萬五小
    段132-2 地號土地，以下簡稱系爭土地）原為上訴人之二伯
    父即訴外人陳平連所有，因陳平連終身未娶、膝下無子，陳
    平連經被上訴人慫恿後收養被上訴人，並由陳平連出資讓被
    上訴人於系爭土地興建門牌號碼宜蘭縣三星鄉○○○路132
    巷12號之房屋（整編前為宜蘭縣三星鄉○○路27之2 號，以
    下簡稱系爭房屋）。陳平連於85年間並將興建完成之系爭房
    屋贈與被上訴人。是系爭土地及系爭房屋原本均屬陳平連所
    有，陳平連將系爭房屋贈與被告，依民法第425條之1規定，
    應有租賃關係存在。陳平連嗣於98年9 月23日業將系爭土地
    出賣予上訴人，並將對被上訴人之租金債權讓與上訴人，而
    被上訴人亦預示拒絕給付租金，為此爰依債權讓與、租賃契
    約之法律關係，請求被上訴人給付98年10月、11月已發生之
    租金新台幣（下同）20,000元暨自98年11月10日起至清償日
    止之法定遲延利息，及自98年12月5 日起計算之將來應給付
    之租金。以系爭土地面積為472.11平方公尺、公告現值為每
    平方公尺1,200元、系爭房屋價值為692,000元，則以土地及
    建物申報總價年息10% 計算，被上訴人應給付之租金為每月
    10,488元，請求以每月10,000元計算，並於每月5 日前給付
    暨自每月6日起至清償日止之法定遲延利息。
(二)鈞院審理後，縱認兩造間並無租賃契約之關係，然被上訴人
    無法律上之原因占有系爭土地，受有相當於租金之不當得利
    ，爰依據不當得利之法律關係請求被上訴人給付前開金額，
    並請求擇一為有利之判決等語。
三、被上訴人則以：
(一)系爭土地本屬被上訴人生父所應分得之家族產業，且早於84
    年間即經陳平連書立切結書，而同意將系爭土地移轉過戶予
    被上訴人，期間因興建農舍、土地重劃以及法令限制無法完
    成過戶，迄95年間因法令變更，經被上訴人向陳平連索取證
    件以辦理系爭土地過戶登記，竟遭一再遲延，陳平連並將系
    爭土地出賣予熟悉內情之上訴人，更要求給付地租，實屬無
    理。
(二)系爭房屋係未辦保存登記之建物，原本係經陳平連無償同意
    在系爭土地上由被上訴人自行出資興建，被上訴人係依84年
    之切結書寫好後才蓋系爭房屋，蓋系爭房屋的基地面積是屬
    於陳平連應返還給被上訴人之土地面積範圍之一部，因為系
    爭土地為農地，當時在農地上不能用第三人的名義蓋農舍，
    為符合當時法令要求，而需以陳平連名義申請建築，並嗣建
    築完成後再以贈與之方式改回被上訴人之名義，然實際出資
    興建之人係被上訴人，陳平連自非系爭房屋之原始所有權人
    ，被上訴人有權使用系爭土地。而且上訴人計算租金把系爭
    房屋的價值併予列計極不合理，上訴人明知系爭土地上有系
    爭房屋，還向陳平連購買土地，其權利行使顯不合理等語，
    資為抗辯。
四、本件原審對於上訴人之請求，判決上訴人全部敗訴，上訴人
    聲明不服，提起上訴，求為廢棄原判決，請求被上訴人給付
    20,000元暨自98年11月10日起至清償日止，按年息5%計算之
    利息，及自98年12月5日起，於每月5日前給付上訴人10,000
    元暨自每月6 日起至清償日止，按年息5%計算之利息。被上
    訴人則請求駁回上訴。
五、兩造不爭執之事實：
    上訴人主張其向陳平連購買之系爭土地上有被上訴人所有之
    系爭房屋坐落其上之事實，業據上訴人提出不動買賣契約書
    、公證書、系爭房屋之宜蘭縣政府建設局85年8 月16日建局
    三字第10408 號使用執照影本各乙份為證，且經原審現場履
    勘屬實，此有原審之勘驗筆錄及現場照片可參，並囑託宜蘭
    縣羅東地政事務所製作土地複丈成果圖即附圖乙份在卷可憑
    ，且為被上訴人所不爭執，堪信屬實。
六、得心證之理由：
    本件之爭點，經兩造同意後整理如下：（一）上訴人主張依
    民法第425條之1之規定請求被上訴人給付租金或依不當得利
    之法律關係請求被上訴人返還相當於租金之不當得利有無理
    由？（二）如上訴人之主張為有理由，得請求被上訴人給付
    租金或相當於租金之不當得利之數額為何？以下即分別予以
    說明：
(一)上訴人主張依民法第425條之1之規定請求被上訴人給付租金
    或依不當得利之法律關係請求被上訴人返還相當於租金之不
    當得利有無理由？
 １ 按當事人主張有利於己之事實，就其事實有舉證之責任，民
    事訴訟法第277 條定有明文。又事實有常態與變態之分，其
    主張常態事實者無庸負舉證責任，反之，主張變態事實者，
    則須就其所主張之事實負舉證責任（最高法院86年度台上字
    第891 號判決意旨參照）。查系爭房屋坐落之基地即系爭土
    地原為訴外人陳平連所有，此有被上訴人於原審提出之系爭
    土地所有權狀影本及原土地登記謄本各乙份為證，而系爭房
    屋之起造人名義為陳平連，後來在形式上係以贈與之方式將
    事實上處分權移轉予被上訴人之事實，亦有上訴人於原審提
    出之宜蘭縣政府建設局85年8 月16日建局三字第10408 號使
    用執照影本及贈與所有權移轉契約書影本各乙份為證，則系
    爭房屋為系爭土地原所有權人陳平連出資興建後贈與予被上
    訴人為常態事實，由被上訴人出資興建則為變態事實，參照
    前開說明，自應由被上訴人就系爭房屋為其所出資興建乙節
    負舉證之責任，合先敘明。
 ２ 被上訴人雖主張被上訴人係依84年11月簽立之切結書寫好後
    才蓋系爭房屋，蓋系爭房屋的基地面積是屬於陳平連應返還
    給被上訴人之土地面積範圍之一部，因為系爭土地為農地，
    當時在農地上不能用第三人的名義蓋農舍，為符合當時法令
    要求，而需以陳平連名義申請建築，並嗣建築完成後再以贈
    與之方式改回被上訴人之名義，然實際出資興建之人係被上
    訴人云云，並提出由陳平連與被上訴人於84年11月所簽訂之
    切結書乙份作為證明，然查：陳平連與被上訴人所簽立之切
    結書上雖記載：「養女陳桂慧如興建農舍，限於三星鄉○○
    ○段二萬五小段地號132-2號、地目田、面積0.049公頃之內
    」等語，但該上述文字之記載，僅能認為陳平連同意被上訴
    人在系爭土地上興建農舍即系爭房屋而已，至於系爭房屋之
    原始出資興建之人，究竟為何人，尚無法據此而為證明。而
    該切結書之內容除陳平連同意被上訴人在系爭土地上興建系
    爭房屋以外，尚包括陳平連其他不動產贈與及分配予養女即
    被上訴人及養子即訴外人陳炳融之事項，非僅單純涉及系爭
    房屋之問題，自不能藉此推論陳平連可逕行在自己之土地上
    興建房屋，無須與被上訴人簽立切結書，故陳平連非系爭房
    屋之原始建築人。被上訴人又未提出其他證據以實其說，則
    被上訴人前開主張，已難採信。況上訴人主張陳平連就系爭
    房屋之興建有支出設計費之事實，此有上訴人提出之設計費
    收據之統一發票影本乙份為證，並經證人陳慧諭到院證述：
    我是從事建築設計，大概十幾年的事，詳細時間要看申請執
    照，一開始陳平連委託我設計房屋，是在三星萬富或萬德村
    ，我忘記地址，幾層樓我忘記了，是四四方方的農舍，他說
    他要蓋農舍，我幫他設計並且幫他聲請相關的建造及使用執
    照，報酬大概是三、四萬元，但我不是很確定，因為時間太
    久。發票是我開立的等語，堪予採信。故被上訴人無法舉證
    證明其為系爭房屋之原始出資興建之人，而上訴人已證明陳
    平連確有就系爭房屋出資興建之情形下，自應認定系爭房屋
    之原始出資興建之人為陳平連，故陳平連為系爭房屋之原所
    有權人，堪予認定。
 ３ 按土地及其土地上之房屋同屬一人所有，而僅將土地或僅將
    房屋所有權讓與他人，或將土地及房屋同時或先後讓與相異
    之人時，土地受讓人或房屋受讓人與讓與人間或房屋受讓人
    與土地受讓人間，推定在房屋得使用期限內，有租賃關係。
    其期限不受第449條第1項規定之限制。前項情形，其租金數
    額當事人不能協議時，得請求法院定之，民法第425條之1定
    有明文。參照其立法理由表示：「又為兼顧房屋受讓人及社
    會經濟利益，明定當事人間在房屋得使用期限內，除有反證
    外，推定有租賃關係」等語，故如有反證可證明有特別約定
    者，自無適用前述推定有租賃關係規定之餘地。查系爭房屋
    之原所有權人為陳平連，已如前述，依照陳平連與被上訴人
    於84年11月間簽訂之切結書、上訴人提出之93年10月16日由
    陳平連與被上訴人簽立之協議書及撤銷系爭土地贈與意思表
    示之存證信函，可知陳平連原係基於收養與終止收養被上訴
    人之關係，欲將系爭房屋暨系爭土地先後移轉過戶予被上訴
    人，後因故撤銷系爭土地之贈與，致系爭土地與系爭房屋目
    前非屬同一人所有，足認陳平連與被上訴人間具有前述特別
    約定，性質上屬於無償之使用借貸契約關係，自不受前開推
    定有租賃關係規定之適用，是上訴人主張受讓陳平連對於被
    上訴人之租金債權云云，於法無據。另被上訴人既係基於前
    述切結書之約定而占有使用系爭土地，即屬有法律上之原因
    ，自無不當得利可言，況上訴人提出之權利轉讓同意書，係
    記載租金債權而非不當得利債權，故上訴人亦無從自陳平連
    處受讓不當得利債權而得向被上訴人請求不當得利。
 ４ 次查：上訴人雖與陳平連訂有買賣系爭土地之契約關係，但
    上訴人並未證明系爭土地業已辦理所有權移轉登記予上訴人
    所有，上訴人對於陳平連僅具有債權之請求權，尚非系爭土
    地之受讓人，自無從援引前述民法第425條之1規定而主張與
    被上訴人間推定成立租賃關係。陳平連既無租金債權可讓與
    上訴人，上訴人亦非系爭土地之受讓人，則上訴人與被上訴
    人間並無直接之法律關係可言，亦無類推適用民法第425 條
    之1規定之餘地。故上訴人主張依據民法第425條之1 規定請
    求被上訴人給付租金云云，顯無理由。
 ５ 至上訴人主張依據不當得利之法律關係請求被上訴人給付相
    當於租金之不當得利云云，然查：上訴人未能舉證證明其已
    成為系爭土地之所有權人，則被上訴人並未占有上訴人之土
    地，上訴人與被上訴人間並無直接之法律關係，上訴人主張
    被上訴人占有系爭土地而獲得不當得利云云，要屬無據。
(二)如上訴人之主張為有理由，得請求被上訴人給付租金或相當
    於租金之不當得利之數額為何？
    查上訴人不論係依據租賃契約之法律關係或不當得利之法律
    關係，請求被上訴人給付租金或相當於租金之不當得利，均
    無理由，已如前述，則本院自無需再審究此項爭點，附此敘
    明。
七、綜上所述，上訴人依據租賃契約之法律關係或不當得利之法
    律關係，請求被上訴人給付租金或相當於租金之不當得利，
    均無理由，應予駁回。原審就上訴人之請求判決全部敗訴，
    理由雖有不同，結論則無二致，原判決仍應予維持，上訴意
    旨指摘原判決不當，求予廢棄改判，為無理由，應予駁回。
    本件第二審訴訟費用，僅有第二審之裁判費1,500 元，應由
    上訴人負擔。
八、據上論結，本件上訴無理由，依民事訴訟法第436 條之1第3
    項、第449條第2項、第78條，判決如主文。
中    華    民    國    99    年    12    月    14    日
                  臺灣宜蘭地方法院民事庭
                      審判長法  官  楊麗秋
                            法  官  張軒豪
                            法  官  林俊廷
正本係照原本作成。
本判決不得上訴。
中    華    民    國    99    年    12    月    15    日
                            書記官  莊怡麗

司法院資訊處製作；財團法人民間司法改革基金會備份。
